【裁判字號】    96,財管,13
【裁判日期】    970320
【裁判案由】    聲請處分禁治產人財產
【裁判全文】
臺灣花蓮地方法院民事裁定              96年度財管字第13號
聲  請  人  甲○○
上列聲請人聲請處分禁治產人乙○○財產事件，本院裁定如下:
    主  文
准聲請人處分禁治產人乙○○繼承其母親朱玉鳳所有坐落花蓮市
○○段623、624、634地號土地及未辦建物第一次登記之門牌號
碼花蓮市○○路○段3巷376弄11號建物之遺產之應繼分（處分所
得以護養療治禁治產人乙○○之身體為限，不得另作他用）。
其餘聲請駁回。
聲請費用由禁治產人乙○○負擔二分之一，餘由聲請人負擔。
    理  由
一、本件聲請意旨略以：
  (一)乙○○為聲請人之兄弟，因乙○○重度智能不足，無法處理
    自己事務，業經本院裁定為禁治產人，並經本院選任聲請人
    為禁治產人乙○○之監護人。又聲請人及乙○○之母朱玉鳳
    於生前曾於85年10月2日與其子女即聲請人、禁治產人乙○
    ○、張主美、張清泉召開家庭會議，決議將朱玉鳳所有坐落
    花蓮市○○段623地號土地面積755.50平方公尺分配予長子
    張清泉，將同段634地號土地面積1424.79平方公尺分配予受
    監護人乙○○，同段624地號土地3478.76平方公尺及建物一
    棟分配予聲請人。嗣朱玉鳳於93年5月26日過世，聲請人及
    朱玉鳳之其他繼承人乃於94年1月20日依上開家庭會議決議
    內容簽立遺產分割協議書，並委託代書辦理分割登記，惟遭
    花蓮市地政事務所以「本案監護人與受監護人同為繼承人協
    議分割遺產，應以次順序之監護人為其法定代理人。本案無
    各順序親屬，由法院徵求親屬會議之意見選定之。... 」而
    駁回分割登記之聲請。然禁治產人乙○○雖有聲請人及張主
    美、張清泉四親等內之同輩血親可為親屬會議成員，惟其餘
    直系血親尊親屬均已過世，故組成親屬會議人數仍為不足，
    無法組成親屬會議，自有依民法第1101條、第1113條、第11
    32條第2項、非訟事件法第160條第1項第2款之規定，請求准
    許處分禁治產人乙○○之母朱玉鳳死後所遺留坐落花蓮市○
    ○段623、624、634地號土地及門牌號碼花蓮市○○路○段3
    巷376弄11號建物1棟之遺產（下稱系爭遺產）以辦理遺產分
    割事宜之必要。
  (二)聲請人自民國85年起負責照顧乙○○，須支付乙○○日常生
    活之食宿開銷，經濟壓力相當沉重，以96年國人男性平均壽
    命74.6歲計算，受監護人乙○○尚有餘命26年，復參以94年
    度平均每人每月消費支出花蓮地區部分為15,306元，聲請人
    尚須支出扶養費用4,775,472元；且依上開協議內容，聲請
    人分得623地號土地之面積雖然較大，其價值雖較受監護人
    所分配上開634地號土地為高，然此係因聲請人之母朱玉鳳
    為體恤聲請人照顧朱玉鳳及受監護人並負擔生活開銷費用，
    以及聲請人所付出之心力及精神之故，且上開624及634地號
    土地之價差與上開聲請人須支付之扶養費用數額相當，是依
    上開遺產分割協議內容處分系爭遺產，應不致對受監護人乙
    ○○造成不公等語。
  (三)並聲明：1.准許聲請人處分受監護人乙○○之母親朱玉鳳於
    93年5月26日過世後，留有坐落花蓮市○○段623、624、634
    地號等3筆土地及門牌號碼花蓮市○○路○段3巷376弄11號
    建物1棟等遺產；2.准許就朱玉鳳之遺產分配，由長男張清
    泉分配坐落花蓮市○○段623地號，面積755.50平方公尺全
    部；次男乙○○分配坐落花蓮市○○段634地號，面積1424.
    79平方公尺全部；參男甲○○分配坐落花蓮市○○段624地
    號，面積3478.76平方公尺全部。
二、按監護人對於禁治產人之財產，非為禁治產人之利益，不得
    使用或處分，為不動產之處分時，並應得親屬會議之允許，
    民法第1113條第1項、第1101條定有明文。復按親屬會議不
    能召開或召開有困難時，依法應經親屬會議處理之事項，由
    有召集權人聲請法院處理之。親屬會議經召開而不為或不能
    決議時，亦同，民法第1132條第2項亦有明文。
三、經查：
  (一)乙○○經本院於93年12月29日裁定宣告為禁治產人，及禁治
    產人乙○○雖有四親等內之同輩血親可為親屬成員，惟其等
    組成親屬會議人數仍為不足，不能召開親屬會議，嗣經本院
    選定聲請人為禁治產人乙○○之監護人等情，業據聲請人提
    出本院93年度禁字第42號、94年度監字第32號裁定各1件在
    卷可稽（見本院卷第10-14頁），堪信屬實。是聲請人欲處
    分禁治產人乙○○繼承之財產，既因親屬會議不能召開而無
    法徵得親屬會議之允許，其聲請本院就准否處分禁治產人繼
    承之財產而為裁定，即屬有據，先予敘明。
  (二)又本院參酌禁治產人乙○○為重度智障，心理年齡在3歲至6
    歲之間，無法獨立自我照顧，亦無謀生能力，須長期養護之
    情狀，此有本院93年度禁字第42號裁定可稽，復參以行政院
    主計處公布94年平均每人每月消費支出就花蓮地區為15,306
    元（元以下四捨五入）；95年平均每人每月消費支出就花蓮
    地區為15,274元（元以下四捨五入），可知94、95年間花蓮
    地區平均每人每月消費支出額為1萬5千餘元，足認禁治產人
    乙○○每月至少需花費1萬5千餘元，然依94年平均每人農家
    所得及農業所得232,095元，則平均每人每月所得為19,341
    元觀之，聲請人現今從事務農、販售農耕作物所得，確實無
    力支付禁治產人乙○○之生活所需費用，則聲請人聲請准許
    處分禁治產人乙○○所繼承之系爭遺產，應認係屬為護養療
    治禁治產人張請次所必需之行為，符合禁治產人乙○○之利
    益。綜上所述，聲請人聲請處分乙○○繼承之遺產，於法尚
    無不合，應予准許。惟依民法第1112條第1項之規定，監護
    人為受監護人即禁治產人乙○○之利益而於護養療治其身體
    必要之程度內，始得處分受監護人之財產。
  (三)聲請人另主張為辦理被繼承人朱玉鳳遺產分割登記，聲請法
    院核准其遺產分割協議乙情，固據提出之家庭會議記錄影本
    、遺產分割協議書、花蓮縣地政事務所土地登記案件補正通
    知書等影本為證（見本院卷第18-21頁），惟查上開家庭會
    議記錄影本禁治產人乙○○部分僅簽署乙○○姓名並蓋用其
    印章，且乙○○為重度智障而經宣告為禁治產人，已如前述
    ，則上開家庭會議記錄是否係由禁治產人乙○○親自簽名並
    蓋印？乙○○是否明瞭上開會議內容之意義？均有可疑。衡
    之上情，本件聲請人與其他繼承人張清泉、張主美、禁治產
    人乙○○雖依上開家庭會議記錄內容作成遺產分割協議書，
    然禁治產人乙○○因為重度智障，致認知、判斷及思考能力
    均不如一般人，上開家庭會議紀錄自不足證明禁治產人乙○
    ○同意依所載之分割方式進行分割，復參以禁治產人監護制
    度係為保護禁治產人身心及財產上之利益而設，故聲請人其
    對受監護人財產之處理，非任由監護人全權處分禁治產人財
    產，仍有其權限之限制，而本件聲請人與受監護人同為被繼
    承人朱玉鳳之遺產繼承人，而屬利害相反之人，依民法第10
    6條之規定，聲請人不得就系爭遺產分割協議事件，行使或
    負擔受監護人即禁治產人乙○○之權利義務，故本件聲請人
    不得擔任受監護人即禁治產人乙○○之法定代理人而為遺產
    分割協議，是本院認聲請人聲請按遺產分割協議書為遺產分
    配，於法不合，應予駁回。
  (四)綜上所述，本院審酌聲請人為支付禁治產人乙○○護養療治
    開銷所需費用，准許聲請人處分禁治產人乙○○所繼承之系
    爭遺產，惟處分所得除於護養療治受監護人之身體，不得另
    作他用（民法第1112條第1項參照）。至聲請人另聲請裁准
    就朱玉鳳之遺產按遺產分割協議書為遺產分配，本院認聲請
    人與禁治產人因同為繼承人，其代禁治產人所為之遺產分割
    協議，有違民法第106條之規定，難認符合受監護人即禁治
    產人之利益，為無理由，應予駁回。
四、依非訟事件法第21條第2項、民事訴訟法第79條，裁定如主
    文。
中    華    民    國    97    年    3     月    20    日
                        臺灣花蓮地方法院家事庭
                            法      官  陳燁真
以上正本證明與原本無異。
如不服本裁定，應於裁定送達後10日內向本院提出抗告狀（應抄
附繕本），並繳納抗告費新臺幣1,000元。
中    華    民    國    97    年    3     月    20    日
                            法院書記官  王心怡


司法院資訊處製作；財團法人民間司法改革基金會備份。
